臺灣臺中地方法院民事判決　　　　　　　96年度訴字第1491號
原　　　告　丁○○○○○○
訴訟代理人　陳益軒律師
複代理人　　黃柏霖律師
送達代收人　甲○○
被　　　告　行政院農業委員會林務局東勢林區管理處
法定代理人　乙○○
訴訟代理人　謝英吉律師
上列當事人間給付承攬報酬等事件，本院於96年10月31日言詞辯
論終結，判決如下：
    主    文
被告應給付原告新臺幣肆佰陸拾伍萬零參佰玖拾玖元，及自民國
九十六年十一月一日起至清償日止，按週年利率百分之五計算之
利息。
訴訟費用由被告負擔。
本判決於原告以新臺幣壹佰伍拾伍萬壹仟元供擔保後，得假執行
。但被告如以新臺幣肆佰陸拾伍萬零參佰玖拾玖元為原告預供擔
保，得免為假執行。
    事實及理由
一、原告起主張略以：
（一）兩造於民國（下同）93年9月27日簽訂「東勢林區管理處
      93年度平地景觀造林及綠美化育苗預定案第追景１號工作
      契約書」（下稱系爭契約書），依系爭契約書第1條：承
      包內容所示，原告須育成牛樟苗木7,000株、烏心石6,000
      株、大花紫薇2,000株、肖楠18,000株、台灣杉1,000株、
      厚葉石班木10,000株、山櫻花10,000株、桂花10,000株、
      茶花15,000株、杜鵑20,000株，總計苗木99,000株。惟原
      告所育成之牛樟苗木因寒害、颱風等因素，共折損3,277
      株，兩造就牛樟苗木部分爰另議定為3,723株，於95年7月
      13日查驗結果，原告當時育成牛樟苗木之數量為1,429株
      ，加上出栽186株，短缺2,108株，其餘苗木原告均已依約
      育成，合計原告共育成總苗株數76,320株。然因牛樟苗木
      枯死2,108株，被告即於95年10月27日函知原告表示因兩
      造契約中之牛樟補植工作，原告未依期限完成（期限至95
      年10月12日），依契約書第7條第3項扣移植工作總費用
      95,247元，並追賠所短減移植苗木之成本費725,152元，
      且該苗木未達規定苗木株數6成以上，除依照上述規定扣
      罰外，並沒收保證金3,830,000元。
（二）查系爭牛樟苗木枯死之原因實係因病害所致，此有專家現
      場會勘結果可證實；再被告亦自認系爭樟木苗木枯死，係
      屬不可抗力之因素，此觀被告95年5月5日之函文主旨亦可
      知；又依證人丙○○於鈞院證述內容，更可認原告主張為
      真正。至被告雖以證人丙○○之證詞，謂本件的疫病菌是
      可以用滅達樂或者是依得利的藥劑來控制，並非不可抗力
      的病害云云，惟原告早有使用滅達樂藥劑防制疫病，並連
      續灌注三個月，除依合約規定防治次數外，並自行視苗木
      實際病蟲害追加防治次數，是以原告已盡疫病防治之責，
      惟仍無法避免牛樟苗木之枯死。而滅達樂或依得利藥劑固
      為疫病用藥，惟於牛樟疫病會勘之前，原告實無從對症下
      藥，只能於會勘後依照專家之建議投藥，至於牛樟仍持續
      枯死，乃受疫病害所致，原告事後縱分別使用滅達樂及依
      得利藥劑灌注，惟只能延緩死亡時間，對於最後牛樟之枯
      死，原告確實無能為力。綜上，系爭牛樟木枯死既係因病
      害所致，則依系爭契約書第10條及第7條第1項第4款約定
      乃屬不罰事由，被告扣罰報酬及保證金為無理由。退言之
      ，縱系爭牛樟苗木枯死原因非人力不可抗拒，惟原告育成
      之總苗株數已達合約規定苗株數六成以上，依契約書第7
      條第3款規定不得沒收保證金，被告逕予扣罰及沒收保證
      金為無理由。
（三）綜上，系爭牛樟苗木枯死原因確屬不可抗力事由，依系爭
      契約條款規定應屬不罰，何況，原告育成之總苗株數已達
      規定苗株數之九成七，超過合約規定苗株數六成以上，被
      告逕予沒收保證金並扣罰費用，為無理由。原告已依約履
      行培育牛樟之義務，自得向被告請求報酬，故原告請求剩
      餘之報酬820,399元，並返還保證金3,830,000元，於法有
      據。並聲明：求為判決除供擔保金額外，如主文所示。
二、被告答辯略以：
（一）查原告於95年3月29日提出牛樟苗木發生枯萎死亡現象後
      ，被告即邀請林業試驗所丙○○博士前往鑑定，鑑定結果
      查知本件病害應係原告苗圃管理不當所致。嗣原告苗圃排
      水問題解決後，被告遂依兩造契約報奉林務局同意後，即
      通知原告補植，並於95年7月4日再通知原告於文到2個星
      期內，依約辦理補植不足之牛樟苗木1,828 株，否則將依
      約扣罰並沒收保證金等語。惟原告又以其遵照林業試驗所
      丙○○博士建議進行藥品灌注1個半月，並謂其已施藥3個
      月，牛樟苗木明顯得到改善，幾乎所有苗木均生長良好，
      無先前的病害等語，而要求被告再邀請2位博士進行研討
      ，或徵詢2位博士意見同意由第3者進行檢驗，伊將遵照辦
      理。為此，被告為求公平履約，仍同意原告所請，於徵詢
      後，委請丙○○博士、台大蕭文偉助理研究員、胡寶元博
      士共同前往鑑定，經鑑定後均已無法分離出樟疫病病菌；
      95年5月至7月間既經專家檢驗均未發現疫病菌，惟原告之
      牛樟卻仍陸續枯死280株，足證本件牛樟之枯死，顯係原
      告苗圃管理不當所致。另依證人丙○○於鈞院證述亦可知
      ，該疫病菌得以藥物防治控制，並非不可抗力之病害所致
      。從而，被告依兩造契約第7條第3款之規定，經4次通知
      原告補植不足之牛樟苗木，因原告皆未補植，而依約扣罰
      金額820,399元，並以本件牛樟苗木，成苗數未達6成以上
      ），而沒收差額保證金3,830,000元，自屬有據。
（二）本件兩造工作契約書第10條所稱之病害，係指不可抗力之
      病害，並非所有之病害均在不罰之列，否則自無在上開條
      文「包括天然災害、病害、蟲害、動物危害」等語前面，
      加上「人力不可抗拒」等文字之必要。另綜觀兩造工作契
      約書第7條第2項規定：上述1、2項之遲延，如係「人力不
      可抗拒」之原因，得經甲方查核確實其日數，准予自遲延
      日數內扣除計算等語；同條第4款規定：如因天災或「不
      可抗力」之原因，得經本處核實後不罰等語，益見兩造工
      作契約書第10條所稱之病害，係指不可抗力之病害甚明，
      原告主張本件牛樟之病害即屬契約所稱不可抗力云云，並
      無可取。
（三）兩造工作契約書第10條規定：如因天災或不可抗力之原因
      ，『得』經本處核實後不罰，而原告所舉被告95年5月5日
      勢作字第0953160963號函，謂被告函報林務局擬依「不可
      抗力因素」核實後不罰乙節，係被告先評估初擬意見後再
      依機關行政程序權責報請上級核定，然經林務局審查後函
      覆並未同意，故實非原告所稱被告已同意依不可抗力因素
      核實後不罰。況原告苗圃確有排水不良之情形，而林業試
      驗所之防治建議亦稱：生育地保持良好排水，儘量避免積
      水可減緩本病之發生等語，參以原告嗣依該建議於道路兩
      旁以怪手掘深70公分之排水溝，解決其苗圃排水問題後，
      再經農業試驗所檢測即未再發現疫病菌一點，足見
      本件牛樟疫病菌之發生，顯係原告苗圃管理不當、排水不
      良所致。又被告派員查驗結果，原告牛樟苗木不足1,828
      株，被告前後於95年4月20日、95年6月27日函通知原告補
      植，並於95年7月4日再函知原告於文到2個星期內，依約
      辦理補植不足之牛樟苗木1,828株，否則將依約扣罰並沒
      收保證金等語，惟原告均未補植，從而，被告依約扣罰成
      本費用及移植費用，自屬有據。
（四）本件被告僅依原告未依約補植之牛樟苗木數量2,108株，
      計算被告栽植成株已付出之成本費725,152元（其計算式
      為：2,108（原告牛樟苗木枯死2108株）×344（每株成本
      ）=725,152）及移植工作費用95,247元，合計820,399元
      ，而予以扣罰而已，此有承包造林工作請（付）款明細表
      可稽，並非扣罰原告之工作總費用。
（五）本件原告曾向行政院公共工程委員會申請調解，經調解委
      員及諮詢委員審酌後，基於公平合理之考量，亦建議本件
      ：扣罰原告未依約補植牛樟苗木之工作費用820,399元部
      份仍予以扣罰，違約罰款應就牛樟苗木費用佔總工作費用
      比率扣罰，其比率為0.26，違約罰款金額為995,800元等
      語，有該會96年3月29日工程訴字第09600125480號函檢送
      之調解建議1份可稽，係原告拒絕接受，始提起本件訴訟
      ，並非被告無意和解，併此陳明。
（六）綜上所述，原告之訴，為無理由。並聲明：求為判決駁回
      原告之訴，並陳明如受不利判決，願供擔保請准宣告免假
      執行。
三、兩造經本院整理不爭執事項，並協議簡化爭點如下，本院並
    以不爭執之事實為本判決之基礎：
（一）兩造不爭執之事實：
    1.兩造於93年9月27日簽訂「東勢林區管理處93年度平地景
      觀造林及綠美化育苗預定案第追景１號工作契約書」（下
      稱系爭契約書）。
    2.依系爭契約書第一條：承包內容所示，原告須育成牛樟苗
      木7,000株、烏心石6,000株、大花紫薇2,000株、肖楠
      18,000株、台灣杉1,000株、厚葉石班木10,000株、山櫻
      花10,000株、桂花10,000株、茶花15,000株、杜鵑20,000
      株，總計苗木99,000株。
    3.原告所育成之牛樟苗木因故共折損3,277株，兩造就牛樟
      苗木部分爰另議定為3,723株。於95年7月13日查驗結果，
      原告當時育成牛樟苗木之數量為1,429株，加上出栽186株
      ，短缺2,108株（3,723-1,429-186=2,108）。其餘苗木原
      告均已依約育成，合計原告共育成總苗株數76,320株。
    4.被告曾於95年5 月5 日核發如原證八所示之公文。
    5.因牛樟苗木病蟲害，兩造先於95年3月31日委請林業試驗
      所丙○○博士為現場勘查，嗣於95年7月20日再委請丙○
      ○博士等專家學者現場勘查，並作成如原證三所示現勘記
      錄。
    6.因牛樟苗木枯死2,108株，被告即以95年10月27日勢作字
      第0953231178號函表示因兩造契約中之牛樟補植工作，原
      告未依期限完成（期限至95年10月12日），依契約書第7
      條第3項罰扣移植工作總費用95,247元，並追賠所短減移
      植苗木之成本費725,152元，且該苗木未達規定苗木株數
      六成以上，除依照上述規定扣罰外，並沒收保證金
      3,830,000元。
（二）本件之爭點：
    1.本件牛樟苗木枯死，是否係屬系爭契約條款第7條第4款之
      不罰事由。
    2.被告罰扣原告移植工作總費用95,247元及短減移植苗木之
      成本費725,152元，有無理由。
    3.被告沒收原告保證金3,830,000元，有無理由。
四、法院之判斷：
（一）查系爭牛樟於經發現枯死後，兩造會同林業試驗所丙○○
      博士前往現場會勘，經丙○○博士初步勘驗結果，推測幼
      苗枯萎及生長不良之主要原因為根部受病原菌感染而導致
      陸續枯萎（參95年3月31日牛樟幼苗病害現勘紀錄），而
      經採集病株根部及連帶之根圈土壤標本鑑驗後，經診斷為
      病，發現數種病原微生物，主要有疫病菌及腐霉病菌，為
      常見的土壤傳播病原，生育地保持良好排水，儘量避免積
      水可減緩本病之發生，發生後的區塊四周建議以依得利乳
      劑稀釋500倍進行灌注，每平方公尺施用3公升的稀釋液進
      行灌注，每10天施用一次，但本藥劑對已經發病的植株效
      果有限，建議區塊內每盆牛樟不論發病與否，均加以施用
      以防病害傳染擴散（參林業試驗所95年4月13日農林試保
      字第0950002003號函附林木病蟲病診斷服務申請表及丙○
      ○博士96年10月8日於本院言詞辯論期日證述內容），足
      見系爭牛樟枯死原因確為病害無誤。
（二）被告雖稱系爭病害發生原因係原告苗圃管理不當、排水不
      良所致等語。然查：
      1.依林業試驗所95年4月13日農林試保字第0950002003號
        函附林木病蟲病診斷服務申請表記載，系爭牛樟種植環
        境排水狀況正常，顯見原告並無被告所指摘之種植環境
        排水不良之情事。
      2.查系爭牛樟苗經原告依林業試驗所建議用藥後，於95年
        7 月24日再經兩造會同林業試驗所會勘後，即牛樟苗木
        皆發新芽，並未發現有疫病病徵，現場選取數株苗木攜
        回進行分離，已無法分離出樟疫病及華麗腐黴菌（參林
        業試驗所95年8月25日農林試保字第0950004811號函附
        林木病蟲病診斷服務申請表），是該疫病之防止擴張確
        與用藥有關。惟用藥後仍有部分病株死亡（依被告95年
        4 月20日勢作字第0953230409號函及95年7月4日勢作字
        第0953161477號函所示，被告第一次派員檢驗結果不足
        株數為1,828株，惟最末兩造不爭執之不足株數為2,108
        株），足見林業試驗所所建議之藥物亦僅係防止病害之
        擴張，而非完全使已罹病害之植株回生，證人丙○○博
        士於本院證述之內容，亦同此結論（參同上言詞辯論筆
        錄）。
      3.依林業試驗所95年4月13日農林試保字第0950002003號
        函附樟疫病病原資料顯示，該病害喜發生於黏質土壤及
        排水不良的環境，然依同函所附林木病蟲病診斷服務申
        請表記載，原告用以培育系爭牛樟之環境並無排水不良
        之情事，已如前述；且其土壤亦非黏質（參同上林木病
        蟲病診斷服務申請表記載），自亦非樟疫病所好發之環
        境，是系爭牛樟之發病原因顯仍有未明。而查兩造93年
        9 月27日訂約應由原告繼續培育之牛樟植栽數為7,000
        株，苗木應由被告所屬八仙山苗圃提供，然其後牛樟因
        故折損，兩造乃另議定為原告應培育之株數3,723株，
        此有原告提出之工作契約書（參契約第1條、第2條第1
        項第6款約定內容）可憑，且為被告所不爭執，則被告
        所交付與原告培育之牛樟幼苗於契約訂定未久，即有高
        達3,277株（7,000-3,723=3,277）幼苗，因故不能繼續
        培育；本院認原告接續牛樟苗木加以培育後，陸續死亡
        苗株總計2,108株，其發病原因是否與此有關，雖難論
        斷，然由前揭各事證，系爭牛樟病害之發生，亦難遽予
        推認確係原告苗圃管理失當所致。
（三）依兩造間所訂定之系爭契約第7條定有原告相關不履約或
      不完全履約之罰則，包括未按時開工（第1項）、未按時
      完工（第2項）及育苗工作未按規定辦理，栽植後成活株
      數未達六成以上（第3項），另第4項則定有不罰之例外規
      定，其約款文字則為「如因天災或不可抗力之原因，得經
      本處核實後不罰」（詳參兩造契約內容）。由上，系爭契
      約之罰責，即係採可過失責任主義，即在可歸責原告之情
      形下，如有履約不完全之事故發生時，被告即有扣款及沒
      收保證金之權利，如遇有天災或不可抗力之原因，則於核
      實後原告即可免罰。查系爭牛樟病害之發生，難認係原告
      苗圃管理失當、或培育苗圃排水不良所致，已如前述；是
      系爭牛樟之培育成功率雖未達六成（計算式｛3,273-
      2,108｝÷3,273= 0.356）之契約約定數額，自難認係可
      歸責於原告。次查，系爭契約第10條另約有：「承包期間
      發生人力不可抗拒（包括天然災害、病害、蟲害、動物危
      害等）之局部災害時，由甲方（按即被告）查定需要之復
      舊費用，經專案報林務局核定後，由災害復舊費項下撥款
      乙方（按即原告）復舊。如有時間性之災害須及時搶救施
      工者，如風災後扶植培土等，得由甲方准予先後施工，並
      詳加說明及附實況照片，報林務局核備。」由此契約文字
      語法及標點符號使用、編撰秩序，可知其契約約定條款係
      以不可抗力為原告免責事由，而契約條文中所謂「人力不
      可抗拒」之意義即係指條文中括弧中所記載之天然災害、
      病害、蟲害、動物危害及其他相類之危害等。據上，依兩
      造於第7條所稱之天災或不可抗力原因，再佐以第10條約
      定文字可知，原告可免責之事由，包含天然災害、病害、
      蟲害、動物危害及其他相類之危害等，被告以本件牛樟疫
      病係得以現有之藥物加以防治及控制，並非人力不可抗拒
      ，自無可採。從而，被告抗辯其依契約約定得扣罰牛樟成
      本費用、移植費用，並沒收保證金，即屬無據。
（四）查系爭牛樟苗木枯死原因應認係屬兩造契約約定之不可抗
      力事由，原告雖未達成牛樟之培育成功率，惟依系爭契約
      條款約定應屬不罰；至原告其後雖經催告而未續予培育株
      數，乃係兩造嗣後針對系爭樟木發病原因實施鑑定及對於
      契約可歸責原因認知不同，而有所爭執所致，要非原告故
      違契約約定，自不得以此謂其違約。綜上，本件原告已依
      約履行培育苗木之義務，且無可歸責之可罰事由，其自得
      向被告請求報酬，被告沒收其保證金並扣罰費用，即無理
      由。從而，原告請求被告給付剩餘報酬820,399元，並返
      還契約約定保證金3,830,000元，及自催告後之96年11月1
      日起至清償日止，按週年利率5%計算之法定遲延利息，為
      有理由，應予准許。
五、本件判決之基礎已臻明確，兩造其餘之攻擊防禦方法及舉證
    ，核與判決無影響，毋庸一一論列，併此敘明。
六、兩造分別陳明願供擔保，分別請求假執行或免為假執行，經
    審核無不合，爰各酌定相當之擔保金額，併准許之。
據上論結，本件原告之訴為有理由，依民事訴訟法第78條、第
390條第2項、第392條，判決如主文。
中　　華　　民　　國　　96　　年　　11　　月　　21　　日
                  民事第二庭    法  官　王鏗普
正本係照原本作成。
如對本判決上訴，須於判決送達後20日內向本院提出上訴狀。
中　　華　　民　　國　　96　　年　　11　　月　　21　　日
                                書記官
